臺灣臺中地方法院民事判決　　　　　　　96年度再易字第20號
再審原告　甲○○
再審被告　乙○○
上列當事人間請求返還土地事件，再審原告對於民國95年9月29
日本院95年度簡上字第67號確定判決提起再審之訴，本院合議庭
判決如下：
    主      文
再審之訴駁回。
再審訴訟費用由再審原告負擔。
    事實及理由
一、再審意旨略以：
  (一)再審被告在前訴訟程序請求再審原告返還土地事件，前審
      第一審判決再審被告勝訴，再審原告不服上訴，經臺灣臺
      中地方法95年度簡上字第67號民事判決駁回再審原告之上
      訴而確定，再審原告於民國（下同）95年10月12日收受判
      決，認該判決適用法規顯有錯誤，依法提再審之訴，理由
      如下：
      1.依民法第767條所定物上請求權訴請返還房屋，如該房
        屋價格已逾銀元10萬元，此訴訟不在民事訴訟法第427
        條應適用簡易訴訟程序之範圍，自應適用通常訴訟程序
        ，故本件判決謂不得上訴，顯已違背法令。
      2.按再審原告係於65年2月14日向台中縣政府申請太平市
        ○○路即三汴段180-11至180-24地號土地甲○○等20人
        新建住宅建築執照後，奉台中縣政府建設局審核請領建
        築執照函65.2.23建都字第16782號函，即開始整地將土
        石推填入與建築基地180-24地號、180-24地號緊鄰之
        180-25地號（重測後洪厝段649號），包括系爭土地，
        當時該地是低於建築用地地平面約一公尺深之水流溪谷
        地，再審原告原始占有使用系爭土地等，係行使地上權
        、地役權之意思公然和平使用。依最高法院85年度台上
        字第609號判決意旨：「地上權者係以在他人土地上有
        建築物或其他工作物或竹木為目的而使用其土地之權，
        民法第832條規定甚明。茍占有人於占有之始即有於他
        人土地上有建築物、工作物、竹木之目的而使用土地，
        占有後確有建造房屋或工作物或竹木等情事，自與單純
        之占有使用土地有別，則依該占有所由發生之事實之性
        質，自難謂占有人於占有之始無行使地上權意思。」再
        審原告在系爭土地以行使地上權之意思占有，且在其地
        上蓋有房屋，乃原審所審認且已歷經三十年，已符合民
        法依時效完成而取得地上權登記請求權，且已向地政事
        務所申請登記為地上權人，故而依法訴請所有人容忍再
        審原告辦理地上權登記以排除土地所有人之異議，使登
        記程序之障礙除去俾完成地上權登記。而原審不依法審
        判，已違背法律及上述最高法院判決。
      3.再最高法院84年度台上字第1634號判決意旨亦指明：「
        上訴人或其被繼承人於占有系爭土地建築房屋時，是否
        以行使地上權之意思而占有係其內心之意思，通常皆未
        向外表示，自應參照民法第943條規定以其在他人之土
        地上有建築物或其他工作物或竹木而推定其係行使地上
        權之意思，否則民法關於因時效而取得不動產物權之規
        定將成具文。」而原審不依上述判決意旨審判，已違背
        法令。
      4.又參最高法院84年度台上字第1301號裁判意旨：「占有
        他人之土地，依民法第772條準用第769條規定，主張依
        時效而取得地上權者，土地所有權人固不負擔同意占有
        人登記為地上權人之義務，惟占有人如依土地登記規則
        第113條規定，由其一方聲請登記為地上權人，經登記
        機關受理，在公告期間，土地所有人不附任何理由而提
        起異議，致登記程序發生障礙，倘占有人不服登記機關
        之調處而提起訴訟，即可請求土地所有人容忍其辦理地
        上權登記，以排除土地所有人之異議，使登記程序之障
        礙除去。」且指明：「另上訴人抗辯，依稅籍資料，系
        爭房屋已由被上訴人於76年1月7日移轉與合夥組織之青
        山實業社占有使用，被上訴人之地上權取得時效業已中
        斷云云。然此僅屬納稅義務人之變更，該房屋既未辦理
        保存登記，其所有權自仍屬原始建築人即被上訴人所有
        。且被上訴人現仍居住於該房屋內，即無中止占有之情
        事，自亦無時效中斷之可言。查被上訴人主張其於81年
        2月1日向員林地政事務所提出就系爭土地辦理因時效取
        得地上權登記之聲請，惟經上訴人提出異議，致登記程
        序受阻，有該所土地登記案件通知書在卷可稽。揆諸上
        開說明，被上訴人請求上訴人容忍其辦理地上權登記，
        以排除其異議，使登記程序之障礙除去，即屬有據。至
        被上訴人於81年2月1日申請為時效取得地上權登記，固
        在上訴人同年1月15日起訴請求被上訴人拆屋交地之後
        ，然上訴人起訴前，被上訴人既已完成地上權之取得時
        效，自不影響於被上訴人為上開之請求，為其心證之所
        由得。因而維持第一審所為上訴人關於此部分敗訴之判
        決，駁回其上訴，經核於法洵無違背。」而原審未能遵
        照上述判決意旨審理，判決再審被告應容忍再審原告辦
        理地上權登記，以排除土地所有人之異議，使登記程序
        之障礙除去，顯已違背法令。
      5.綜上，再審原告於第一審時既已提起反訴，並提供證據
        及訴求，而第一審未能明察，至上訴審時再補充證據及
        多項判例、判決意旨，請求依法審判，惟上訴審仍未能
        糾正違背法令、違背事實、違背論理法則、經驗法則之
        判決，再審原告請求審慎依照事實依法審判，詳究再審
        原告提起反訴之原本訴求。至於再審原告於65年2月起
        ，以行使地上權之意思公然和平使用迄今，期間雖向劉
        鎮○○○○○路1段232巷26弄路地做為道路使用，但並
        不影響以行使地上權之意思公然和平使用迄今之事實，
        原審認事用法顯已違背法令。
      6.有關再審原告主張依民法第796條越界建築之效力，訴
        請依最高法院71年台上字第409號判決，並聲明建築房
        屋時劉鎮貴亦同時建築現居住人乙○○之26弄3號房屋
        ，當時劉鎮貴非只不反對亦無異議，且連同26弄道路基
        地出售甲○○，且亦明知再審原告行使地上權之意思繼
        續使用填土建築之道路用地包括系爭土地，其並在建築
        該26弄3號房屋時另築紅磚圍牆為界址，其證據明確，
        原審不予深究認清證據違背論證法則、經驗法則而顯已
        違背法令。
      7.依民事訴訟法第497條規定，前項足以影響於判決之重
        要證物漏未斟酌，故而聲請再審，尤對於紅磚圍牆土地
        界址之存在，對於再審原告填土築建道路、建築房屋行
        使地上權係重要證據，應依民事訴訟法第297條調查並
        將結果曉諭當事人為辯論，原審未行此程序，遽謂證據
        不足，顯已違背法令。
  (二)為此，並聲明：(1)臺灣臺中地方法院95年度簡上字第67號
      民事判決廢棄：(2)臺灣臺中地方法院94年度中簡字第240
      號民事判決廢棄；(3)再審被告應就原判決附圖所示A、B、
      C部分面積17.82平方公尺之土地容忍再審原告登記為地上
      權人。
二、再審被告抗辯：
  (一)再審被告係向訴外人袁同海購買系爭土地，並已辦畢所有
      權移轉登記，再審被告為系爭土地所有權人當屬無疑。而
      再審原告與再審被告間並無任何買賣關係存在，係無權占
      有，故無本於買賣之法律關係對其有容忍占有之義務。
  (二)最高法院64年台上字第2552號判例謂：「地上權為一種物
      權，主張取得時效之第一要件須為以行使地上權之意思而
      占有，若依其所發生之性質，無行使地上權之意思者，非
      有變為以行使地上權之意思而占有之情事，其取得時效，
      不能開始進行。」依再審原告自承67年向訴外人劉鎮貴購
      買系爭土地後，劉鎮貴基於買賣關係將土地交付再審原告
      使用，則再審原告係自67年間以「所有權」之意思而占有
      ，並非基於地上權、地役權之意思占有，依前開判例意旨
      ，再審原告不得主張時效取得地上權及地役權。
  (三)再審原告自稱583地號土地上之違建（廁所及倉庫）為再
      審原告所有，依最高法院71年台上字第409號判例意旨：
      「民法第796條前段所謂土地所有人建築房屋逾越疆界者
      ，鄰地所有人如知其越界而不即時提出異議，不得請求移
      去或變更其建築云云，係因相鄰關係致一方所有權擴張，
      而他方之所有權受有限制，該關係對嗣後受讓各該不動產
      而取得所有權，兩造繼續存在，不能與債權法上之借貸契
      約同視。」然查，最高法院45年台上字第931號判例明確
      指出，鄰地所有人如知其越界而不即時提出異議者，應就
      此項事實負舉證責任。然再審原告卻未能就此項事實舉證
      ，自不得依民法第796條規定，主張再審被告有容忍義務
      。
  (四)民法第765條規定：所有人於法令限制範圍內，得自由使
      用、收益、處分其所有物，並排除他人之干涉。再審被告
      在77年5月19日即由買賣取得649土地及地上物，至今已滿
      19年，一切合情理法。
  (五)依民事訴訟法第400條規定：除別有規定外，確定之終局
      判決就經裁判之訴訟標的，有既判力。又按72年判第336
      號為訴訟標的之法律關係，於確定之終局判決中已經裁判
      者，就該法律關係有既判力，當事人不得以該確定判決事
      件終結前所提出或得提出而未提出訴之其他攻擊防禦方法
      ，於新訴訟為與該確定判決意旨相反之主張，法院亦不得
      違反該確定判決意旨之裁判。同一案件不能重覆審理，故
      此案顯無再審理由。
  (六)並聲明：再審之訴駁回。
三、本院之判斷：
  (一)按民事訴訟法第500條第1項、第2項規定：「再審之訴，
      應於三十日之不變期間內提起。前項期間，自判決確定時
      起算，判決於送達前確定者，自送達時起算；其再審之理
      由發生或知悉在後者，均自知悉時起算。但自判決確定已
      逾五年者，不得提起。」經查：本院95年度簡上字第67號
      確定判決，於95年10月11日送達再審原告，此有附於該案
      卷宗之送達證書可稽。而再審原告是於95年10月17日提起
      本件再審之訴（再審起訴狀參照），故未逾三十日之不變
      期間，先予敘明。
  (二)次按民事訴訟法第496條第1項第1款所謂「適用法規顯有
      錯誤」，係指確定裁判所適用之法規顯然不合於法律規定
      ，或與司法院現尚有效及大法官會議之解釋或最高法院尚
      有效之判例顯然違反，或消極的不適用法規顯然影響裁判
      者而言，不包括認定事實錯誤、調查證據欠周、漏未審酌
      證據、取捨證據失當及裁判不備理由之情形在內。至於事
      實審法院認定事實錯誤，調查證據欠周，或判決不備理由
      ，雖得於判決確定前據為提起上訴之理由，究與適用法規
      顯有錯誤有別，當事人不得據以提起再審之訴。經查：
      1.關於再審原告主張：「依民法第767條所定物上請求權
        訴請返還房屋，如該房屋價格已逾銀元10萬元，此訴訟
        不在民事訴訟法第427條應適用簡易訴訟程序之範圍，
        自應適用通常訴訟程序，故本件判決謂不得上訴，顯已
        違背法令」乙節。茲按民事訴訟法第436條之2第1項規
        定：「對於簡易訴訟程序之第二審裁判，其上訴利益逾
        第466條所定之數額者，當事人僅得以適用法規顯有錯
        誤為由，逕告最高法院提起上訴或抗告。」據此可知，
        簡易訴訟程序之第二審判決，原則上不得上訴最高法院
        ，僅於其上訴利益逾第466條所定之數額（依司法院91
        年1月29日 (91)院台廳民一字第03075號函將上訴第三
        審之利益數額提高為新臺幣150萬元，並於同年2月8日
        起實施），始得以適用法規顯有錯誤為由，逕告最高法
        院提起上訴。茲再審原告於95年度簡上字第67號返還土
        地等事件上訴所得受之利益為新臺幣（下同）197,173
        元（再審被告第一審之本訴與再審原告第一審之反訴之
        訴訟標的價額合計為134,174元，再審原告於第二審追
        加之訴，其訴訟標的價額為62,999元，合計197,173元
        ），並未達150萬元，故不得上訴最高法院。原確定判
        決諭知不得上訴，於法並無不合，故無適用法規顯有錯
        誤之情事。
      2.又再審原告主張原確定判決駁回其請求再審被告應就原
        判決附圖所示A、B、C部分面積17.82平方公尺之土地容
        忍再審原告登記為地上權人部分，係違反最高法院85年
        度台上字第609號、84年度台上字第1634號、84年度台
        上字第1301號等民事判決，故屬判決違背法令。惟按民
        事訴訟法第496條第1項第1款所謂「適用法規顯有錯誤
        」，係指確定裁判所適用之法規顯然不合於法律規定，
        或與司法院現尚有效及大法官會議之解釋或最高法院尚
        有效之判例顯然違反而言，已如前述。原確定判決就再
        審原告對原判決附圖所示A、B、C部分面積17.82平方公
        尺之土地有無時效取得地上權之判斷，縱使與最高法院
        85年度台上字第609號、84年度台上字第1634號、84年
        度台上字第1301號等民事判決表示之法律見解不相符合
        ，亦難謂係適用法規顯有錯誤。
   (三)至於再審原告主張原確定判決對於再審原告填土築建道
       路、建築房屋行使地上權係重要證據，但未依法調查，
       並將結果曉諭當事人為辯論，係就足以影響於判決之重
       要證物漏未斟酌，其亦得依民事訴訟法第497條規定提起
       再審之訴乙節。茲按所謂就足以影響於判決之重要證物
       漏未斟酌，係指足以影響判決基礎之重要證物，雖在前
       訴訟程序已提出，然未經確定判決加以斟酌者而言；或
       則忽視當事人聲明之證據而不予調查，或則就依聲請或
       依職權調查之證據未予判斷，均不失為漏未斟酌，且以
       該證物足以動搖原確定判決基礎者為限。而查，原確定
       判決就再審原告此部分主張，明確表示：「本件縱使上
       訴人（指再審原告）自65年間即占用圍牆外土地作為連
       接中山路1段232巷及26弄與公路相通之道路使用，依上
       訴人所主張占有所由發生之事實，並無法認係基於行使
       地上權、地役權之意思」等語（參見原確定判決第6頁）
       ，已詳為說明其心證理由。況且，再審原告就該項主張
       ，實際上並未提出任何證物或證據方法，僅是就其係基
       於行使地上權或地役權之意思占有系爭土地而為法律上
       之陳述而已。準此，自難認為原確定判決有足以影響於
       判決之重要證物漏未斟酌之情事。
四、綜上所述，本件再審之訴，顯無再審理由，爰依民事訴訟法
    第502條第2項規定，不經言詞辯論，逕以判決駁回之。
五、訴訟費用負擔之依據：民事訴訟法第78條。
中　　華　　民　　國　　96　　年　　11　　月　　23　　日
                  民事第三庭  審判長法  官  林洲富
                                    法  官  謝慧敏
                                    法  官  游文科
正本證明與原本無異。
本判決不得上訴。
中　　華　　民　　國　　96　　年　　11　　月　　23　　日
                                    書記官    謝坤冀
